臺灣高等法院刑事判決
109年度原上訴字第117號
上  訴  人  
即  被  告  葉尚修


指定辯護人  林宏都律師（義務辯護）
上列上訴人即被告因犯詐欺等案件，不服臺灣桃園地方法院108
年度原易字第51號，中華民國109年4月15日第一審判決（起訴案
號：臺灣桃園地方檢察署108年度偵緝字第814號、108年度偵字
第1366號），提起上訴，本院判決如下：
    主    文
原判決關於犯以網際網路對公眾散布而犯詐欺取財部分均撤銷。
丙○○犯如附表編號1至3所示之以網際網路對公眾散布而犯詐欺取
財罪，均累犯，各處如附表編號1至3「本院判決主文」欄所示之
刑及沒收。應執行有期徒刑壹年拾月。
    犯罪事實
一、丙○○明知其無出售行動電話之真意，竟意圖為自己不法之所
    有，基於以網際網路對公眾散布而詐欺取財之犯意，分別於
    如附表各編號所示之時間，在公開之MOBILE01網路論壇上，
    以帳號love00000000（暱稱：建建破壞砲），刊登如附表各
    編號所示販賣行動電話之不實銷售訊息，致使甲○○、丁○○、
    乙○○分別陷於錯誤，而分別下標購買，並分別依丙○○之指示
    ，於如附表各編號「匯款時間」欄所示時間，將如附表各編
    號「匯款金額」所示之款項，以轉帳匯款至丙○○向華南商業
    銀行股份有限公司八德分行（下稱八德分行）申請開立之帳
    號000-000000000000號帳戶內之方式，交付予丙○○。嗣因甲○○、丁○○、乙○○匯款後均遲未收受所購買之行動電話，始知
    悉受騙。
二、案經甲○○、丁○○、乙○○訴由桃園市政府警察局平鎮分局移送
    臺灣桃園地方檢察署檢察官偵查起訴。
    理  由
壹、審理範圍：
　　原審判決後，上訴人即被告丙○○（下稱被告）對原判決聲明
    不服，並於法定期間提起全部上訴，惟於本院審理中業已撤
    回原判決關於竊盜部分之上訴（見本院卷第81、95頁），故
    本件審理範圍，僅限於原判決關於犯以網際網路對公眾散布
    而犯詐欺取財部分，合先敘明。
貳、證據能力部分：
一、按被告以外之人於審判外之陳述，雖不符刑事訴訟法第159
    條之1至第159條之4之規定，然經當事人於審判程序同意作
    為證據，法院審酌該言詞陳述或書面陳述作成時之情況，認
    為適當者，亦得為證據；當事人、代理人或辯護人於法院調
    查證據時，知有刑事訴訟法第159條第1項不得為證據之情形
    ，而未於言詞辯論終結前聲明異議者，視為有前項之同意，
    刑事訴訟法第159條之5定有明文。查，本判決下列認定事實
    所引用之被告以外之人於審判外所為之供述證據資料（包含
    人證與文書等證據），並無證據證明係公務員違背法定程序
    所取得；而檢察官、被告及其辯護人對本院審理期日提示之
    卷證，均不爭執其等證據能力（見本院卷第81至84頁），且
    檢察官、被告及其辯護人迄至言詞辯論終結前亦均未聲明異
    議，本案證據資料作成時之情況，核無違法取證或其他瑕疵
    ，證明力亦無明顯過低之情形，認為以之作為證據為適當，
    依刑事訴訟法第159條之5規定，自均得作為證據。
二、至於非供述證據部分，檢察官、被告及其辯護人均不爭執其
    等證據能力（見本院卷第82至84頁），復均查無違反法定程
    序取得或其他不得作為證據之情形，且經本院於審理期日提
    示予檢察官、被告及其辯護人而為合法調查，應認均有證據
    能力。
參、實體事項：
一、認定犯罪事實所憑之證據及理由　
　㈠前開犯罪事實，業據被告於偵查、原審及本院審理時均坦承
    不諱（見偵1366卷第86頁、原審卷第80、110、154頁、本院
    卷第85至87頁），核與證人即告訴人甲○○、丁○○、乙○○於警
    詢時指訴情節大致相符（見偵1366卷第13至14、34至35、58
    至59頁，並有八德分行民國107年11月23日華八德字第10700
    00422號函及其檢附華南商業銀行存摺存款期間查詢、丙○○
    開戶時留存之證件、匯款轉帳明細畫面、存摺封面及內頁、
    臺灣宅配通寄件人收執聯、貨件追蹤查詢資料、電子發票證
    明聯、統一超商股份有限公司代收款專用繳款證明（顧客聯
    ）、貨態查詢系統畫面、通訊軟體LINE通訊紀錄、通訊內容
    翻拍照片、網站畫面列印資料、行動網銀交易明細畫面、賣
    方寄送空盒之照片及被告身分證件拍攝畫面等件在卷可稽（
    見偵1366卷第9至12、15至17、22至25、28至32、37、38、4
    6至57、60、67至72頁），足認被告之任意性自白核與事實
    相符，應堪採信。
　㈡綜上，本案事證明確，被告犯行均堪予認定，應均予依法論
    科。
二、論罪科刑：
  ㈠按刑法第339條之4第1項第3款「以廣播電視、電子通訊、網
    際網路或其他媒體等傳播工具，對公眾散布而犯之」之加重
    詐欺罪，其立法理由已敘明：「考量現今以電信、網路等傳
    播方式，同時或長期對社會不特定多數之公眾發送訊息施以
    詐術，往往造成廣大民眾受騙，此一不特定、多數性詐欺行
    為類型，其侵害社會程度及影響層面均較普通詐欺行為嚴重
    ，有加重處罰之必要，爰定為第3款之加重處罰事由。」是
    刑法第339條之4第1項第3款之加重詐欺罪，係以對不特定多
    數之公眾散布詐欺訊息為其要件。從而行為人雖利用廣播電
    視、電子通訊、網際網路或其他媒體等傳播工具犯罪，倘未
    向公眾散布詐欺訊息，而係針對特定個人發送詐欺訊息，固
    僅屬普通詐欺罪範疇；但行為人若係基於詐欺不特定民眾之
    犯意，利用網際網路等傳播工具，刊登虛偽不實之廣告，以
    招徠民眾，遂行詐騙，縱行為人尚須對受廣告引誘而來之被
    害人，續行個別施用詐術，始能使之交付財物，仍係直接以
    網際網路等傳播工具向公眾散布詐欺訊息，無礙成立加重詐
    欺罪（最高法院107年度台上字第4290號判決意旨參照）。
    核被告就如附表各編號所為，均係犯刑法第339條之4第1項
    第3款之以網際網路對公眾散布而犯詐欺取財罪。起訴書認
    被告均係犯刑法第339條第1項之詐欺取財罪，容有未洽，惟
    起訴之社會基本事實同一，且經檢察官於原審時更正起訴法
    條，並經原審及本院均踐行告知程序後，予以被告及其辯護
    人辯論，業已保障被告之防禦權，是本院無庸再依刑事訴訟
    法第300 條變更起訴法條，併此敘明。
　㈡被告所犯上開3罪，犯意各別，行為互殊，應予分論併罰。
　㈢依108年2月22日公布之司法院釋字第775號解釋文：「刑法第
    47條第1項規定：『受徒刑之執行完畢，或一部之執行而赦免
    後，5年以內故意再犯有期徒刑以上之罪者，為累犯，加重
    本刑至二分之一。』有關累犯加重本刑部分，不生違反憲法
    一行為不二罰原則之問題。惟其不分情節，基於累犯者有其
    特別惡性及對刑罰反應力薄弱等立法理由，一律加重最低本
    刑，於不符合刑法第59條所定要件之情形下，致生行為人所
    受之刑罰超過其所應負擔罪責之個案，其人身自由因此遭受
    過苛之侵害部分，對人民受憲法第8條保障之人身自由所為
    限制，不符憲法罪刑相當原則，牴觸憲法第23條比例原則。
    於此範圍內，有關機關應自本解釋公布之日起2年內，依本
    解釋意旨修正之。於修正前，為避免發生上述罪刑不相當之
    情形，法院就該個案應依本解釋意旨，裁量是否加重最低本
    刑。」是在該解釋文公布後，本院即應依此就個案裁量是否
    有依刑法第47條第1項規定加重最低本刑之必要。查本案被
    告前於104年間因犯詐欺罪，經原審法院以106年度原簡字第
    15號判決判處有期徒刑2月確定，於107年4月2日易科罰金執
    行完畢，有本院被告前案紀錄表1份在卷可參，其於有期徒
    刑執行完畢5年內故意再犯本案最重本刑為有期徒刑以上之
    罪，符合刑法第47條第1項累犯之規定，本院審酌被告上述
    詐欺罪之案件，甫於107年4月2日易科罰金執行完畢，理應
    生警惕作用，期待其返回社會後能因此自我控管，惟被告竟
    未生警惕，復故意再犯本件同屬侵害財產法益之詐欺犯行，
    足見前罪之徒刑執行成效不彰，被告對刑罰之反應力顯然薄
    弱，爰就被告所犯，依累犯規定加重其最低本刑。
　㈣按犯罪之情狀顯可憫恕，認科以最低度刑仍嫌過重者，得酌
    量減輕其刑，刑法第59條定有明文。此雖為法院依法得行使
    裁量之事項，然非漫無限制，須犯罪有其特殊之原因、環境
    與情狀，參以刑法第57條所列10款事項等一切情狀後，在客
    觀上足以引起一般之同情，認為即予宣告法定最低度刑，猶
    嫌過重者，始有其適用（最高法院100年度台上字第744號判
    決意旨參照）。查被告年輕力壯，非無謀生能力，不思以正
    當途徑牟取所需，為牟取不法利益，竟恣意在網際網路張貼
    不實之販售商品資訊以訛騙販售行動電話之方式，欺罔告訴
    人甲○○、丁○○、乙○○得財花用，對告訴人甲○○、丁○○、乙○○
    之財產、社會正常交易秩序及良善風俗之危害非輕，雖於本
    院坦承犯行，並與告訴人甲○○、乙○○達成和解，然並未實際
    賠償告訴人甲○○、丁○○、乙○○任何
　　損害，就被告本案犯罪之目的、動機、手段與情節等觀之，
    實難認客觀上足以引起一般同情之特殊原因、環境與情狀，
    尚無如宣告法定最低度刑，猶嫌過重，而情堪憫恕之情形，
    自無刑法第59條規定之適用餘地，是被告之辯護人雖請求本
    院依刑法第59條規定予以減刑云云，難認有據，併此敘明。
三、撤銷改判之理由：　　
　㈠原審認被告上開犯行事證明確，予以論罪科刑，固非無見。
    惟查：⒈被告前開所為均係犯刑法第339條之4第1項第3款之
    以網際網路對公眾散布而犯詐欺取財罪，起訴書認被告均係
    犯刑法第339條第1項之詐欺取財罪，容有未洽，惟檢察官於
    原審時業已更正起訴法條，本無庸再依刑事訴訟法第300條
    變更起訴法條，原審依刑事訴訟法第300條變更起訴法條，
    容有誤會。⒉被告所為，符合刑法第47條第1項累犯之規定，
    本院參酌司法院釋字第775號解釋意旨，綜合考量被告前所
    違犯及本件所違犯者之犯罪類型、犯罪時間間隔等各項情狀
    後，認被告所犯上開以網際網路對公眾散布而犯詐欺取財罪
    ，應依刑法第47條第1項規定加重其最低本刑，業經本院說
    明如前，原判決就被告所犯上開以網際網路對公眾散布而犯
    詐欺取財罪，未依累犯規定加重其最低本刑，尚有未洽。⒊
    按犯罪所得，屬於犯罪行為人者，沒收之。沒收，於全部或
    一部不能沒收或不宜執行沒收時，追徵其價額；犯罪所得已
    實際合法發還被害人者，不予宣告沒收或追徵，刑法第38條
    之1第1、3、5項定有明文。次基於「任何人不得保有不法行
    為之獲利」原則，對於因犯罪造成之財產利益不法流動，應
    藉由「沒收犯罪利得」法制，透過類似不當得利之衡平措施
    ，使之回歸犯罪發生前的合法財產秩序狀態。從而若被害人
    因犯罪受害所形成之民事請求權實際上已獲全額滿足，行為
    人亦不再享有因犯罪取得之財產利益，則犯罪利得沒收之規
    範目的已經實現，自無庸宣告犯罪利得沒收、追徵。惟若被
    害人就全部受害數額與行為人成立調（和）解，然實際上僅
    部分受償者，其能否確實履行償付完畢既未確定，縱被害人
    日後可循民事強制執行程序保障權益，因刑事訴訟事實審判
    決前，尚未實際全數受償，該犯罪前之合法財產秩序狀態顯
    未因調（和）解完全回復，行為人犯罪利得復未全數澈底剝
    奪，則法院對於扣除已實際給付部分外之其餘犯罪所得，仍
    應諭知沒收、追徵，由被害人另依刑事訴訟法第473條規定
    聲請發還，方為衡平。故犯罪行為人雖與被害人達成民事賠
    償和解，惟實際上並未將民事賠償和解金額給付被害人，或
    犯罪所得高於民事賠償和解金額者，法院對於未給付之和解
    金額或犯罪所得扣除和解金額之差額部分等未實際賠償之犯
    罪所得，自仍應諭知沒收或追徵（最高法院107年度台上字
    第3837、第4593號判決意旨參照）。被告雖與告訴人甲○○、
    乙○○分別以新臺幣（下同）3萬2,000元、1萬8,000元達成調
    解，惟被告迄今未曾依上開調解內容給付告訴人甲○○、乙○○
    任何調解金額，揆諸前揭說明，自仍應諭知沒收或追徵，原
    審就此部分未予諭知沒收或追徵，顯有未合。被告上訴以其
    有意賠償告訴人甲○○、丁○○、乙○○損失，請求從輕量刑云云
    ，雖無理由，惟原判決既有前開不適用法則之違誤，自應由
    本院將原判決關於以網際網路對公眾散布而犯詐欺取財部分
    均予以撤銷改判，且無不利益變更禁止規定之適用。
　㈡爰以行為人責任為基礎，審酌被告年輕力壯，不思以正途賺
    取錢財，竟恣意在網際網路張貼不實之販售商品資訊以訛騙
    販售行動電話之方式，欺罔告訴人甲○○、丁○○、乙○○得財花
    用，使渠等受有財產上之損害，缺乏對他人財產權之尊重，
    並擾亂金融交易往來秩序，破壞社會正常交易安全，所為實
    無足取，犯後雖坦承犯行，並與告訴人甲○○、乙○○達成調解
    ，然並未依渠等調解內容給付調解金額，迄今未曾賠償告訴
    人甲○○、丁○○、乙○○任何損失，兼衡其犯罪之目的、情節、
    犯罪手段、智識程度為高職肄業（見被告之全戶戶籍資料查
    詢結果附於偵1366卷第5頁）、家中有母親、配偶、弟弟及
    小孩，目前受僱從事手機配件業務之家庭生活經濟狀況（見
    本院卷第88頁）等一切情狀，分別量處如主文第2項所示之
    刑，以資懲儆。
　㈢按裁判確定前犯數罪者，併合處罰之；數罪併罰，分別宣告
    其罪之刑，其宣告多數有期徒刑者，於各刑中之最長期以上
    ，各刑合併之刑期以下，定其刑期，但不得逾30年，刑法第
    50條第1項前段、第51條第5款訂有明文。參其立法意旨，除
    在於緩和多數有期徒刑合併執行所造成之苛酷外，更避免責
    任非難之重複，蓋有期徒刑之科處，不僅在於懲罰犯罪行為
    ，更重在矯治犯罪行為人、提升其規範意識，及回復社會對
    於法律規範之信賴，是應併合處罰之複數有期徒刑倘一律合
    併執行，將造成責任非難之效果重複滿足、邊際效應遞減之
    不當效果，甚至有違責任主義，故採行加重單一刑主義，以
    期責罰相當。是法院就應併合處罰之數個有期徒刑宣告定其
    應執行刑時，不僅應遵守上開所定「以宣告各刑中之最長期
    為下限，各刑合併之刑期為上限，但最長不得逾30年」之外
    部界限，更應受不得明顯違反公平正義、法律秩序理念及目
    的之規範。具體而言，於併合處罰，其執行刑之酌定，應視
    行為人所犯數罪之犯罪類型而定，即倘行為人所犯數罪屬相
    同之犯罪類型者（如複數竊盜、施用或販賣毒品等），於併
    合處罰時，其責任非難重複之程度較高，自應酌定較低之應
    執行刑；然行為人所犯數罪雖屬相同之犯罪類型，但所侵犯
    者為具有不可替代性、不可回復性之個人法益（如殺人、妨
    害性自主），於併合處罰時，其責任非難重複之程度則較低
    ，而可酌定較高之應執行刑；另行為人所犯數罪非惟犯罪類
    型相同，且其行為態樣、手段、動機均相似者，於併合處罰
    時其責任非難重複之程度更高，更應酌定較低之應執行刑；
    反之，行為人所犯數罪各屬不同之犯罪類型者，於併合處罰
    時其責任非難重複之程度最低，當可酌定較高之應執行刑。
    查本件被告所犯，均屬詐欺取財類型之犯罪，罪名、行為態
    樣、動機、手段大致相同，惟所侵害者均非具有不可替代性
    、不可回復性之個人法益，3罪間之責任非難重複之程度甚
    高等情，而為整體非難評價後，併依刑法第51條第5款規定
    ，定其應執行之刑如主文第2項所示。　
　㈣沒收：
　　⒈按供犯罪所用、犯罪預備之物或犯罪所生之物，屬於犯罪
      行為人者，得沒收之；犯罪所得，屬於犯罪行為人者，沒
      收之；於全部或一部不能沒收或不宜執行沒收時，追徵其
      價額，不予宣告沒收或追徵；又犯罪所得已實際合法發還
      被害人者，不予宣告沒收或追徵，刑法刑法第38條第2項
      前段、第38條之1第1項前段、第3項、第5項分別定有明文
      。
　　⒉查本案被告因犯本案犯行，向告訴人甲○○、丁○○、乙○○詐
      得如附表各編號所示3萬2,000元、1萬5,030元、1萬8,000
      元，均未扣案，亦未實際合法發還告訴人甲○○、丁○○、乙○○，應依刑法第38條之1第1項前段、第3項規定，於被告
      各該宣告刑下宣告沒收，於全部或一部不能沒收或不宜執
      行沒收時，追徵其價額。
據上論斷，應依刑事訴訟法第369條第1項前段、第364條、第299
條第1項前段，判決如主文。
本案經檢察官劉建良提起公訴，檢察官楊淑芬到庭執行職務。
中　　華　　民　　國　　109 　年　　  10　　月　  28　日
                  刑事第二十三庭  審判長法  官  許永煌
                                        法  官  黃美文
                                        法  官  雷淑雯
以上正本證明與原本無異。
如不服本判決應於收受送達後20日內向本院提出上訴書狀，並應
敘述具體理由；其未敘述上訴理由者，應於上訴期間屆滿後20日
內向本院補提理由書（均須按他造當事人之人數附繕本）「切勿
逕送上級法院」。告訴人或被害人如對於本判決不服者，應具備
理由請求檢察官上訴，其上訴期間之計算係以檢察官收受判決正
本之日期為準。
                                        書記官  林立柏
中　　華　　民　　國　　109 　年　　  10　　月　  28  日
附錄本案論罪科刑法條全文：
中華民國刑法第339條之4
犯第339條詐欺罪而有下列情形之一者，處1年以上7年以下有期
徒刑，得併科1百萬元以下罰金：
一、冒用政府機關或公務員名義犯之。
二、三人以上共同犯之。
三、以廣播電視、電子通訊、網際網路或其他媒體等傳播工具，
    對公眾散布而犯之。
前項之未遂犯罰之。

附表：
編號 告訴人  詐  欺  方  式  匯款金額  匯款時間  本院判決主文  1 甲○○ 丙○○意圖為自己不法之所有，基於以網際網路對公眾散布而詐欺取財之犯意，於民國107年10月28日前某時，在MOBILE01網站上，以帳號「love00000000」刊登販售IPHONE XS MAX金色64G手機之不實訊息，嗣甲○○瀏覽上開不實訊息後，陷於錯誤，而與丙○○議定以3萬2,000元之價格購買，並於107年10月28日上午11時52分許，依丙○○指示，將上開金額匯入丙○○指定之華南銀行帳號000-00000000000號帳戶內，經丙○○提領花用，而甲○○遲未收到所購商品，亦未收到退款，始知受騙。 3萬2,000元 107年10月28日下午12時15分許 丙○○以網際網路對公眾散布而犯詐欺取財罪，累犯，處有期徒刑壹年貳月。未扣案之犯罪所得新臺幣參萬貳仟元沒收，於全部或一部不能沒收或不宜執行沒收時，追徵其價額。 2 丁○○ 丙○○意圖為自己不法之所有，基於以網際網路對公眾散布而詐欺取財之犯意，於107年11月1日前某時，在MOBILE01網站上，以帳號「love00000000」（暱稱建建破壞砲）刊登販售三星廠牌S9+ 手機之不實訊息，嗣丁○○瀏覽上開不實訊息後，陷於錯誤，而與丙○○議定以1萬5,030元之價格購買，並於107年11月1日下午12時10分許，依丙○○指示，將上開金額匯入丙○○指定之華南銀始知受騙行帳號000-00000000000號帳戶內，經丙○○提領花用，而丁○○僅收到未裝有上開商品之空盒，始知受騙。 1萬5,030元 107年11月1日下午12時10分許 丙○○以網際網路對公眾散布而犯詐欺取財罪，累犯，處有期徒刑壹年貳月。未扣案之犯罪所得新臺幣壹萬伍仟零參拾元沒收，於全部或一部不能沒收或不宜執行沒收時，追徵其價額。   3 乙○○ 丙○○意圖為自己不法之所有，基於以網際網路對公眾散布而詐欺取財之犯意，於107年11月2日前某時，在MOBILE01網站上，以帳號「建建破壞砲」刊登販售IPHONE8 plus手機之不實訊息，嗣乙○○瀏覽上開不實訊息後，陷於錯誤，而與丙○○議定以1萬8,000元之價格購買，並於107 年11月2日晚間7時42分許，依丙○○指示，將上開金額匯入丙○○指定之華南銀行帳號000-00000000000 號帳戶內，經提領花用，而乙○○遲未收到所購商品，始知受騙。 1萬8,000元 107年11月2日晚間7時42分許 丙○○以網際網路對公眾散布而犯詐欺取財罪，累犯，處有期徒刑壹年貳月。未扣案之犯罪所得新臺幣壹萬捌仟元沒收，於全部或一部不能沒收或不宜執行沒收時，追徵其價額。